最高法院刑事判決　　　　　　九十四年度台上字第一六三三號
　　上　訴　人　台灣高等法院檢察署檢察官
　　被　　　告　甲○○
　　　　　　　　　　　　巷18.
上列上訴人因被告過失致人於死案件，不服台灣高等法院中華民
國九十一年六月六日第二審判決（九十年度交上訴字第一九０號
，起訴案號：台灣桃園地方法院檢察署九十年度偵字第一三一０
號），提起上訴，本院判決如下：
    主  文
原判決撤銷，發回台灣高等法院。
    理  由
本件原判決以公訴意旨稱：被告甲○○係東連通運股份有限公司
之司機，為從事駕駛業務之人，於民國（下同）八十九年十二月
二十二日下午，駕駛車牌號碼ＭＶ－九七三號營業曳引車，沿桃
園縣蘆竹鄉○○街○段，由大竹往八德方向行駛，於同日十六時
十分許，途經龍安街二段八二六號前，其原應注意在劃有分向限
制線之路段，不得駛入來車之車道內，而依當時狀況，又無不能
注意之情形，竟疏未注意，駛入來車車道，適有黃志宏駕駛車牌
號碼ＨＳ－八五三九號自用小客車行經該處，致甲○○駕駛之曳
引車撞擊黃志宏之小客車，造成黃志宏受有頭、胸部挫傷，經送
醫後不治死亡，因認被告涉有刑法第二百七十六條第二項之業務
過失致死罪嫌云云。經審理結果，認尚屬不能證明被告犯罪。因
而維持第一審諭知被告無罪之判決，駁回檢察官在第二審之上訴
，固非無見。
惟查：(一)、審理事實之法院，對於案內一切證據，除認為不必要
者外，均應詳為調查，然後基於調查所得心證以為判斷之基礎，
故證據雖已調查，而尚有其他必要部分並未調查，仍難遽為被告
有利或不利之認定（本院四十九年台上字第八七三號判例參照）
。本件原判決依憑中央警察大學就車禍肇事責任再為鑑定結果，
以重建本案發生時之肇事現場，認定：「(三)甲、乙兩車碰撞地點
與碰撞型態推定：1.依據相片所示乙車肇事終止位置，事故現
場所遺留煞車痕起迄點位置與道路中心分向限制線之橫向距離分
別為二點三七、零點七三六公尺，顯示乙車原係行駛在車道中央
，而在煞車過程有往車道左側偏移，即未隨著車道右彎，推論該
煞車痕係乙車右前輪所造成，乙車係在行經彎道處因故緊急煞車
，右側車身（右前輪）循著煞車痕跡往前行，在其煞車痕終點處
左前車角已跨越過道路中心分向限制線，侵入對向車道至少約三
十公分，此為本案事故責任分析之關鍵。……(3)依事故現場乙車
煞車痕走向顯示，乙車煞車過程屬緊急煞車狀態並無閃避動作，
故煞車後之行駛方向仍循原行駛方向，並未依道路彎道特性向右
轉向。……鑑定結果：本案發生係導因於乙車駕駛人黃志宏駕駛
自用小客車，行經漆繪有道路中心分向限制線之右彎路段，因故
採緊急煞車動作，而轉向系統未依道路右彎特性轉向，導致在車
輛未完全停止前，左前車頭侵入對車道撞及迎面而來由甲○○所
駕駛之半聯結車為肇事原因，甲○○駕駛半聯結車正常行駛無肇
事因素。」云云，有中央警察大學鑑定書在卷為證（見外放證物
）（原判決第五頁至第七頁），為其主要之裁判立論基礎。但查
依卷附事故現場乙車遺留煞車痕全貌照片（見相驗卷第十頁中間
之照片）、警繪現場圖（見相驗卷第五頁至第六頁）所示，及台
灣省桃園縣區車輛行車事故鑑定委員會九十府車鑑桃字第九００
一０六號鑑定意見書內載：「陸、其他：二卷附照片內肇事現場
遺有黃志宏自小客車右前輪弧形重剎車印痕一條長二十一公尺…
…」（見偵字卷第三頁）等情相互勾稽比對以觀。已見死者黃志
宏之駕車（乙車）之右前輪弧形重剎車印痕，並未跨過上開肇事
路段之中心分向限制線侵入對向車道。但依中央警察大學（九十
一）校科字第九００五九二四號鑑定書第九頁之載示：「(三)、甲
、乙兩車碰撞地點與碰撞型態推定：……2.乙車碰撞前之行駛軌
跡已如前項推定，據相片甲車之曳引車左後輪胎外側痕跡顯示，
該痕跡與乙車左前車角碰撞所造成，而甲車處此部位外並無其他
碰撞痕跡，故推論乙車係在其煞車痕終止處，左前車角與甲車之
曳引車左後輪胎外側發生「側撞」型態碰撞，甲、乙兩車之初始
碰撞地點與型態如圖二所示，此時甲、乙兩車車身夾角約五度等
情。依上開圖二甲、乙兩車之初始碰撞地點推定之圖示觀之（見
上開鑑定書第九頁圖二），被告甲車之曳引車車箱似又未跨越上
開道路中心分向限制線，上開兩者所顯示之事證顯非一致，原審
就此未注意敘明其取捨之心證之理由，遽採後者為被告有利之認
定，尚難謂無判決理由不備之違法。再，汽車司機有隨時警戒前
方、預防危險發生之義務，於見對面來車交會時，尤應注意保持
安全間隔，並盡相當之注意義務，以防止危險事故之發生，方得
以一般所謂「信賴原則」，免除其過失之責任（本院七十四年台
上字第四二一九號，八十四年台上字第五二六０號判例參照）。
本件依卷附現場照片、警繪製之道路事故調查報告表，及現場勘
察報告表等證據資料顯示，縱使死者黃志宏駕駛乙車確有違規之
事實無訛。然被告駕駛甲車之曳引車上揭時地行經肇事劃有分向
限制線彎道路段時，於兩車對面交會之際，究竟有無超速或疏未
採取閃避煞車之防範措施情事？亦欠明瞭。原審未就此詳查究明
，即行判決，尚嫌速斷，並不足以昭折服。(二)、又原判決理由三
之(一)內敘明：係依證人即桃園縣消防局大竹消防隊隊員柯敏雄在
第一審之供述、現場照片及被告所駕駛甲車之曳引車車頭之左後
輪胎（兩車撞擊點），係在被告遵行車道即桃園縣蘆竹鄉○○街
○段往中壢、八德方向車道上，距中央分向限制線（雙黃線）約
三十公分之位置等資料，為其立論判斷之依據。但查上開兩車撞
擊地點原判決係現場照片以用「銀漆」漆繪標示，為判斷計算之
基準。然上開標示，係被告自己所漆繪既為不爭之事實，則其可
信性，已非無疑。尤以證人柯敏雄在第一審業已供明：「（問：
一、你有親眼看見他標示？二、照片上並沒有七個輪胎的印子？
）一、有的，我有親見他劃，確定正確後才叫他移動；二、我有
見他劃左邊那一排輪子。」等語（見第一審卷第四十三頁至第四
十六頁），如果無訛。被告之駕車左側既有七個輪胎，在現場理
應留有七個以銀漆漆繪之標示，方與事實相合。惟稽之卷附現場
照片上之標示（見相驗卷第十至十二頁），除第十二頁上之照片
最下面一張上有以銀漆漆繪標示一處可考外，其餘六個輪胎之漆
繪標示，則均付之闕如。況依卷附警繪製之道路交通事故調查報
告表上之現場圖（見相驗卷第五至六頁），更未見有漆繪之標示
足佐。真相若何？猶屬存疑，自有再深入詳查審認釐清之必要。
檢察官上訴意旨執此指摘原判決不當，非無理由，應認原判決有
撤銷發回更審之原因。
據上論結，應依刑事訴訟法第三百九十七條、第四百零一條，判
決如主文。
中　　華　　民　　國　九十四　年　　三　　月　三十一　日
                      最高法院刑事第八庭
                          審判長法官  呂　潮　澤
                                法官  吳　昆　仁
                                法官  孫　增　同
                                法官  吳　昭　瑩
                                法官  趙　文　淵
      本件正本證明與原本無異
                                      書  記  官
中　　華　　民　　國　九十四　年　　四　　月　　六　　日
                                                      Ｃ
